【裁判字號】    97,聲判,30
【裁判日期】    971225
【裁判案由】    聲請交付審判
【裁判全文】
臺灣高雄地方法院刑事裁定              97年度聲判字第30號
聲  請  人  丙○○
            乙○○
上2 聲請人
代  理  人  李明益律師
被      告  甲○○
            戊○○
            丁○○
上列聲請人因告訴被告侵占等案件，不服臺灣高等法院高雄分院
檢察署檢察長駁回再議之處分（97年度上聲議字第1058號），聲
請交付審判，本院裁定如下：
    主  文
聲請駁回。
    理  由
一、聲請交付審判意旨略以：
 (一) 關於被告甲○○侵占部分：
 1. 被告甲○○係聲請人即告訴人丙○○、乙○○之胞兄，明知
    高都汽車股份有限公司（下稱高都汽車公司）所分配之股利
    即面額為新臺幣（下同）194 萬8716元、195 萬6042元之支
    票各1 紙，分別係聲請人丙○○、乙○○所有，竟於不詳時
    間代為收受上開支票2 紙後，即意圖為自己不法之所有，將
    之存入其所申設之日盛國際商業銀行高雄分行（下稱：日盛
    高雄分行）帳號000000 00000000 號之帳戶內承兌，而侵占
    入己。嗣因聲請人於臺灣高雄地方法院96年度重訴字第149
    號民事案件中，經法院調閱被告甲○○上開帳戶之交易查詢
    表，始知前揭款項已遭被告甲○○挪用，因認被告甲○○涉
    有刑法之侵占罪嫌。
  2.聲請人丙○○、乙○○所有高都汽車公司分配之94年股利，
    確已於民國94年7 月1 日存入被告甲○○所有日盛銀行高雄
    分行內，而聲請人於渠等父親吳秋倉於本院以另案96年度重
    訴字第148 號訴請被告甲○○、戊○○返還金錢之訴訟中，
    始悉上開支票存入被告甲○○上開銀行帳戶等情，且聲請人
    以前股利雖由渠等父親吳秋倉處裡，惟並不表示上開股利係
    吳秋倉所有，而吳秋倉因身體狀況不佳，且兒子已成年，是
    自94年起股利皆由各人存入個人帳戶，是上開股利顯係遭被
    告甲○○侵占。至聲請人丙○○之股利支票上之印文並非真
    正，而聲請人乙○○之股利支票上之印文則係被告甲○○盜
    蓋，且上開股利既為聲請人2 人所有，則被告甲○○將之存
    入自己之帳戶中提領，顯係侵占。
  3.另吳秋倉於生前曾向法院對被告甲○○、戊○○要求返還金
    錢，並非未曾要求被告甲○○返還上開股利，且吳秋倉在日
    盛銀行已有帳戶，不須使用被告甲○○之帳戶，而被告甲○○又未能查報資金流向，顯有侵占之事實。
 (二) 關於被告甲○○、戊○○、丁○○偽造文書部分：
 1. 被告甲○○、戊○○、丁○○3 人，均明知吳陳翠華即被告
    甲○○之生母，已於91年10月9 日經鑑定為重度痴症，而達
    心神喪失程度，無法處理自己事務，亦無贈與或買賣自己所
    有土地建物之真意，竟分別或共同為下列偽造文書之行為：
    被告戊○○基於偽造文書及使公務員登載不實之犯意，於
    不詳時間地點，偽造吳陳翠華贈與其所有坐落高雄市○○區
    ○○段0000-0000 地號土地（權利範圍為全部）予被告戊○○之契約，而分別於91年12月31日、92年2 月17日，以贈與
    為原因，持向高雄市鹽埕地政事務所申請辦理所有權移轉登
    記上開土地予被告戊○○而行使之；被告甲○○與被告丁○○共同基於偽造文書及使公務員登載不實之犯意聯絡，於
    不詳時間地點，偽造吳陳翠華以總價306 萬9000元（其中土
    地為283 萬2000元、建物為23萬7000元），出賣其所有坐落
    臺北縣板橋市○○段0000-0000 地號土地（權利範圍為2分
    之1） 及其上建號00000-000 、00000-000 建物（左2 建物
    之權利範圍均為全部）予被告丁○○之契約，而於93年10月
    29日，以買賣為原因，持向臺北縣板橋地政事務所申請辦理
    所有權移轉登記上開土地建物予被告丁○○而行使之，而使
    各該地政事務所辦理過戶登記之不知情公務員，將該不實事
    項登載於職務上所掌之公文書，足以生損害於吳陳翠華及地
    政機關對地政管理之正確性。因認被告3 人均涉有刑法第21
    0 條偽造文書、第216 行使偽造文書、第214 條使公務員登
    載不實等罪嫌。
  2.查證人林子良於本院97年度重訴字第23號審理程序中證稱：
    是被告戊○○、丁○○拿證件來的等語，而被告戊○○曾為
    聲請人2 人之母親吳陳翠華申請身心障礙手冊，明知吳陳翠
    華當時無法與外界溝通，進而與被告丁○○將相關證件交與
    代書辦理所有權移轉登記，另被告甲○○、戊○○係夫妻關
    係，且板橋房地均係被告甲○○處理，顯見被告3 人有犯意
    聯絡及行為分擔，應負刑法第216 條、第210 條行使偽造私
    文書之罪及刑法第214條之使公務員登載不實罪。
二、按聲請人不服上級法院檢察署檢察長認再議為無理由而駁回
    之處分者，得於接受處分書後10日內委任律師提出理由狀，
    向該管第一審法院聲請交付審判。法院認為交付審判之聲請
    不合法或無理由者，應駁回之；刑事訴訟法第258 條之1 、
    第258 條之3 第2 項前段分別定有明文。經查，本件聲請人
    丙○○、乙○○以被告甲○○、戊○○、丁○○涉犯侵占、
    偽造文書等罪嫌提出告訴，經臺灣高雄地方法院檢察署檢察
    官為不起訴處分（97年度偵字第4769號）後，聲請人不服聲
    請再議，亦經臺灣高等法院高雄分院檢察署檢察長於97年8
    月11日以97年度上聲議字第1058號處分書而駁回再議，聲請
    人於97年8 月13日收受前開再議駁回處分書，並委任律師於
    97年8 月21日向本院聲請交付審判等情，有前揭不起訴處分
    書、再議處分書各1 份、送達證書2 份及刑事交付審判聲請
    狀1 份附卷可稽，是本件聲請人在法定期間提出本件交付審
    判之聲請，程序上並無不合，合先敘明。
三、次按刑事訴訟法第258 條之1 規定告訴人得向法院聲請交付
    審判，核其立法意旨，係法律對於「檢察官不起訴或緩起訴
    裁量權」制衡之外部監督機制，此時，法院之職責僅在就檢
    察官所為不起訴或緩起訴之處分是否正確加以審查，藉以防
    止檢察機關濫權。依此立法精神，同法第258 條之3 第3 項
    規定：「法院就交付審判之聲請為裁定前，得為必要之調查
    」，其所謂「得為必要之調查」，係指調查證據之範圍應以
    偵查中曾顯現者為限，不可就新提出之證據再為調查，亦不
    可蒐集偵查卷宗以外之證據，否則將與刑事訴訟法第260 條
    之再行起訴規定混淆不清。又法院於審查交付審判之聲請有
    無理由時，除認為告訴人所指摘不利被告之事證未經檢察機
    關詳為調查或斟酌，或不起訴處分書所載理由違背經驗法則
    、論理法則或其他證據法則者外，不宜率予交付審判（法院
    辦理刑事訴訟案件應行注意事項第134 條參照）。至上開所
    謂告訴人所指摘不利被告之事證未經檢察機關詳為調查，係
    指告訴人所提出請求調查之證據，檢察官未予調查，且若經
    調查，即足以動搖原偵查檢察官事實之認定及處分之決定，
    倘調查結果，尚不足以動搖原事實之認定及處分之決定者，
    仍不能率予交付審判。
四、經查：
 (一) 本件聲請人丙○○、乙○○以被告甲○○、戊○○、丁○○
    涉犯侵占、偽造文書等罪嫌提出告訴，經臺灣高雄地方法院
    檢察署檢察官以97年度偵字第4769號偵查結果認為：
  1.關於被告甲○○侵占部分：
    聲請人認被告甲○○涉有刑法侵占罪嫌，無非以被告甲○○
    將前揭2 紙支票存入自己所有之金融帳戶內為其主要論據。
    而聲請人丙○○、乙○○所有之前揭股利確已於94年7 月 1
    日存入被告甲○○所有之日盛高雄分行帳戶內，有該支票 2
    紙影本及交易查詢報表1 紙在卷可稽，然支票存入被告甲○○帳戶之時間為94年7 月1 日，距本件告訴時間96年11月1
    日，已2 年4 月有餘，衡情，一般人對於大筆資金之動向，
    應會投以相當之注意，如聲請人當年未收到股利，應會向高
    都汽車公司詢問而查知詳情，而聲請人卻遲未提出告訴。又
    聲請人於偵查中自承以前股利部分，確實都是由吳秋倉處理
    ，顯見高都汽車公司係由吳秋倉以聲請人之名義購買，故所
    分配之股利亦由吳秋倉所掌控運用，是上開股利之名義人雖
    為聲請人2 人，然實際應為吳秋倉所有，又觀諸前揭2 紙支
    票背面，分別蓋有聲請人之印文而背書轉讓，雖聲請人均否
    認有於各該支票蓋章背書，但對於該印文之真正從不爭執，
    亦未指訴被告甲○○有盜蓋印章之犯行，則上開股利實際所
    有人既為吳秋倉，縱使被告甲○○未得吳秋倉之同意，而將
    上開2 張支票存入自己銀行帳戶內，可能涉有侵占罪嫌，然
    所侵占之股利亦為吳秋倉所有，非聲請人所有，充其量聲請
    人之指訴係屬告發，然吳秋倉已多年處理聲請人之高都汽車
    公司股利，如被告甲○○果真侵占該筆股利，則吳秋倉早於
    94年間應已知悉此事，自應向其追償或提出告訴，惟吳秋倉
    於96年10月1 日死亡前，均未向被告甲○○要求返還該2 筆
    股利，顯見被告甲○○辯稱其銀行帳戶係交由父親使用，且
    係由父親存入該2 筆股利之支票等語並非無據，是被告甲○○所為，顯與刑法之侵占罪構成要件不符，尚難僅因聲請人
    支票存入被告甲○○之銀行帳戶，即認被告甲○○涉有侵占
    罪嫌。
  2.關於被告甲○○、戊○○、丁○○偽造文書部分：
    聲請人認被告3 人涉有刑法偽造文書罪嫌，無非以吳陳翠華
    於91年10月，經鑑定為重度痴症，已無法與外界溝通，當然
    亦無法為任何法律行為為其主要論據。經查，參酌臺灣高雄
    地方法院96年度禁字第64號民事裁定理由欄三記載：... （
    略）吳陳翠華於90年起即經醫院診斷為老年失智末期，無法
    與外界溝通，肢體蜷縮，有尿失禁、臥床之情形，應屬心神
    喪失之程度... （略）等詞，及鑑定日期為91年10月9 日之
    吳陳翠華中華民國身心障礙手冊影本1 紙，足認吳陳翠華於
    90年起，即無法與外界溝通，當然亦無法與被告3 人為買賣
    或贈與之行為應屬有據，從而吳陳翠華是否確有贈與或買賣
    上開土地建物予被告3 人，即有可疑。然查聲請人曾自述股
    利部分，以往確由吳秋倉所處理，則其家產是否均由吳秋倉
    所掌管，亦非無可能，是前揭土地建物雖為吳陳翠華所有，
    實際上亦有可能由吳秋倉同意而贈與或出賣予他人，參以證
    人即代書林子良於臺灣高雄地方法院97年度重訴字第23號民
    事訴訟審理時證稱：「（問：該地移轉之經過為何？）這塊
    地是他們爸爸吳秋倉請我辦的。（問：辦理這件移轉登記有
    無接觸過吳陳翠華？吳秋倉當時如何表示？）我沒有接觸過
    吳陳翠華，都是他先生吳秋倉拿回去蓋章的。（問：辦理移
    轉時，吳陳翠華之情況如何？）身體不好的樣子，我實際上
    不太瞭解，當時板橋與高雄的地，都是我辦裡的，而高雄的
    地是吳秋倉拿回去給吳陳翠華簽名的，因為當時要一起辦，
    但因為稅的問題，所以才分開辦理。（問：如何知道該簽名
    是吳陳翠華親自簽名的？）我不知道。我是叫吳秋倉拿回去
    給她簽的。（問：辦理過戶都沒有與吳陳翠華接觸？）都是
    他先生來的。（問：當時辦理過戶之證件何人交付？）都是
    吳秋倉他自己拿來的，他都是壹個人來。」等語。有臺灣高
    雄地方法院97年度重訴字第23號民事判決附卷可稽，足見上
    開土地及建物之所有權移轉等情事，係由吳秋倉所主導，雖
    吳陳翠華當時無法與外界溝通，惟不能以此推定贈與或出賣
    前揭土地建物乙節係屬被告3 人偽造文書所為。且聲請人父
    親吳秋倉業已亡故，母親吳陳翠華復為法院宣告為禁治產人
    在案，是本件之關鍵證人均無法到庭應訊，而依卷內資料尚
    無從遽認被告3 人有何偽造吳陳翠華同意贈與或買賣前揭土
    地建物等情屆難遽以刑法偽造文書罪嫌相繩。綜上，本件核
    屬民事糾紛，宜循民事途徑尋求解決。此外，復查無其他積
    極證據足資認定被告3 人有何偽造文書等犯行，應認其等犯
    罪嫌疑不足，而為不起訴之處分。
  (二)聲請人不服而提起再議，經臺灣高等法院高雄分院檢察署檢
    察長以97年度上聲議字第1058號，除引用原不起訴處分之偵
    查結果，並認定聲請再議狀所指均係聲請人主觀推測，缺乏
    積極證據以供佐證，而維持原偵查結果，駁回再議之聲請。
  (三)經查，本件前開不起訴處分及駁回再議處分之理由，就被告
    甲○○涉犯侵占罪嫌部分，已調閱被告甲○○日盛高雄分行
    帳戶資料及該股利支票2 紙、交易查詢報表1 紙等相關資料
    在卷可稽，且在審酌相關事證後，並佐以聲請人於偵查中自
    承以前股利部分，確實都是由渠等父親吳秋倉處理等情，認
    定高都汽車公司股票係由吳秋倉以聲請人之名義購買，故所
    分配之股利亦由吳秋倉所掌控運用，而吳秋倉既已多年處理
    聲請人名下之高都汽車公司股利，且從未向被告甲○○要求
    返還該2 筆股利，顯見被告甲○○辯稱其銀行帳戶係交由父
    親使用，且係由父親存入該2 筆股利之支票等語並非無據，
    而認被告甲○○所為顯與刑法之侵占罪構成要件不符；另就
    被告甲○○、戊○○、丁○○涉犯偽造文書部分，亦已在審
    酌相關事證後，並參以證人即代書林子良於本院97年度重訴
    字第23號民事訴訟審理時證稱：「這塊地是他們爸爸吳秋倉
    請我辦的，…」等語，認定上開土地及建物之所有權移轉等
    情事，係由吳秋倉所主導，則吳陳翠華當時雖無法與外界溝
    通，然尚不能以此推定贈與或出賣前揭土地建物乙節係屬被
    告3 人偽造文書所為，而遽以刑法偽造文書罪嫌相繩。綜上
    ，本件應屬民事糾紛，宜循民事途徑尋求解決，實難僅憑聲
    請人之指訴即遽認被告3 人有何侵占及偽造文書罪嫌。此外
    ，本院調取上開偵查卷宗，就卷證資料觀之，本件檢察官所
    為之認事用法，並無違背經驗法則、論理法則或其他證據法
    則之情形。
  (四)至聲請人丙○○、乙○○雖執前詞提起本件交付審判之聲請
    。然查：
  1.被告甲○○侵占部分：本件高都汽車公司股票係由吳秋倉以
    聲請人之名義購買，故所分配之股利亦由吳秋倉所掌控運用
    ，已如上述，則聲請人雖主張系爭股利係渠等所有，而與上
    開檢察官調查證據結果相悖，卻未能提出任何證據資料證明
    以實其說，渠等主張自非可採；又被告甲○○雖未於偵查中
    提出資金流向，然本於被告有「不自證己罪」之刑事審判原
    則，本件既查無證據足資證明被告甲○○有何侵占犯行，自
    不能僅因被告甲○○未能說明資金流向，而遽認其有何侵占
    犯行；至聲請人其餘聲請交付審判理由，均未能提出任何證
    據資料予以佐證，而屬聲請人臆測之詞，自不能作為不利於
    被告甲○○之認定。
  2.被告甲○○、戊○○、丁○○偽造文書部分：又本件上開土
    地及建物之所有權移轉等情事，係由吳秋倉所為，已如上述
    ，則被告3 人雖明知吳陳翠華當時雖無法與外界溝通，且證
    人即代書林子良於本院97年度重訴字第23號審理程序中證稱
    ：是被告戊○○、丁○○拿證件來的等語，然本件土地及建
    物之所有權移轉等情事既係吳秋倉所為，且吳秋倉又係被告
    甲○○之父親及被告戊○○之公公，則被告戊○○、丁○○
    受吳秋倉委託將吳陳翠華證件交予證人林子良，亦與一般常
    情相符，自不能僅以被告戊○○、丁○○將吳陳翠華證件交
    予證人林子良，及被告甲○○、戊○○係夫妻關係，而遽以
    認定被告3 人有何共犯偽造文書罪嫌。此部分聲請交付審判
    意旨亦與事實不符，且聲請人未能提出任何證據資料予以佐
    證，亦不足採信。
五、綜上以觀，原不起訴處分及駁回再議理由暨事證，經本院調
    閱前開卷證核閱屬實，而聲請人聲請交付審判指摘之事實，
    於前開不起訴處分書及駁回再議處分書皆已詳細論列說明。
    而檢察官為不起訴處分之理由，亦無何違背經驗法則、論理
    法則或其他證據法則之情事，本院因認本件並無「告訴人所
    指摘不利被告之事證未經檢察機關詳為調查或斟酌，或不起
    訴處分書所載理由違背經驗法則、論理法則或其他證據法則
    」等得據以交付審判之事由存在。自不得僅憑告聲請人之片
    面指訴，即認被告3 人涉有侵占、偽造文書罪嫌。原偵查、
    再議機關依偵查所得證據認被告犯罪嫌疑不足，而先後為不
    起訴處分及再議駁回處分，核無不合；聲請人猶以上開情詞
    提起本件交付審判，指摘原不起訴處分及駁回再議聲請之理
    由不當，為無理由，應予駁回。
據上論結，應依刑事訴訟法第258 條之3 第2 項前段，裁定如主
文。
中    華    民    國    97    年    12    月    25    日
                  刑事第十八庭  審判長法  官   廖建瑜
                                      法  官   林裕凱
                                      法  官   陳盈吉
上列正本證明與原本無異。
本裁定不得抗告。
中    華    民    國    97    年    12    月    29    日
                                      書記官   陳展榮


司法院資訊處製作；財團法人民間司法改革基金會備份。
